【裁判字號】    92,訴,1778
【裁判日期】    921216
【裁判案由】    返還價金等
【裁判全文】
臺灣臺北地方法院民事判決                        九十二年度訴字第一七七八號
    原        告  乙○○
                  甲○○
    被        告  福克斯企業管理顧問有限公司
    兼法定代理人  丁○○
    右二人共  同
    訴訟代理  人  文鍾奇律師
    被        告  戊○○
                  福金有限公司
                          應.
    右  一    人
    兼法定代理人  丙○○
                          應.
右當事人間返還價金等事件，本院於民國九十二年十一月二十五日言詞辯論終結，判
決如下：
    主  文
被告戊○○、福金有限公司、丙○○應連帶給付原告甲○○新台幣捌拾貳萬伍仟元，
及自民國九十一年十二月十日起至清償日止，按年息百分之五計算之利息。
被告戊○○、福金有限公司、丙○○應連帶給付原告乙○○新台幣柒拾貳萬伍仟元，
及自民國九十一年七月十日起至清償日止，按年息百分之五計算之利息。
原告餘之訴駁回。
訴訟費用由原告負擔十分之四，餘由被告戊○○、福金有限公司、丙○○連帶負擔。
本判決第一項於原告乙○○以新台幣貳拾肆萬壹仟元，本判決第二項於原告甲○○以
新台幣貳拾柒萬伍仟元供擔保後，得假執行。
原告其餘假執行聲請駁回。
    事  實
甲、原告方面：
壹、聲明：
一、被告應連帶給付原告乙○○新台幣（下同）七十二萬五千元，及自民國九十一年
    七月十日起至清償日止，按年息百分之五計算之利息。
二、被告應連帶給付原告甲○○八十二萬五千元，及自九十一年十二月十日起至清償
    日止，按年息百分之五計算之利息。
三、願供請准宣告假執行。
貳、陳述：
一、原告二人因被告戊○○於九十一年間告知，而獲悉坐落台北市○○○路、延壽街
    、健康路間之「松山新村國宅」因買賣條件放寬，且位於精華地段形成搶購風潮
    ，戊○○利用原告搶購之心理，使原告二人相信其可透過所謂特殊關係及管道，
    優先取得前開國宅購買登記權利。其對原告二人承諾，如現時登搶購，除可享受
    每戶每坪十四萬八千元優惠外，可另外獲得低利率且全額貸款等便利，令原告二
    人心動，遂透過被告福金有限公司（下稱福金公司）代向國民住宅處登記。原告
    乙○○因而給付權利金七十二萬五千元（含停車位），以銀行匯款之方式將前述
    購屋權利金，全數匯入被告戊○○所指定之被告福克斯企業管理顧問有限公司（
    下稱福克斯公司）及負責人丁○○之銀行帳戶內。戊○○為取信原告，更以福金
    公司名義，與原告乙○○另成立「代銷登記合約書」，偽造松山新村期重建委員
    會公文書，使原告更加確信登記購屋之行為為真實。
二、原告甲○○受騙經過與原告乙○○略同，在戊○○的仲介下，誤信可以以多項優
    惠方案取得購買國宅之登記權利，同樣以銀行匯款之方式將八十二萬五千元全數
    匯入戊○○所指定之被告福克斯公司之銀行帳戶內，嗣再偽造松山新村二期重建
    委員會之公文書以取信原告。詎至九十二年二月中，原告二人始發現被告戊○○
    實際上竟與其餘被告福克斯公司負責人丁○○與福金公司之負責人丙○○等二人
    ，共同串謀詐騙無知承購人，企圖有計劃以福金公司、福克斯公司對外，以假代
    售，真詐財之方式，同時偽造公文書及印章取信於廣大的消費者，以行使渠等之
    詐騙意圖，目前受騙人數多達百人，詐騙金額超過二億元。
三、對被告抗辯被告福克斯公司、丁○○之陳述：
（一）被告丁○○辯稱伊只是福克斯公司名義上負責人，且自該公司設立以來，對於
      公司之一切大小事務自始未涉入云云。然被告丁○○為福克斯公司負責人，依
      法有責任對公司之行為加以注意，無論其實際上是否為名義或實質負責人，皆
      屬於公司股東內部關係，如公司對外不法侵害第三人權利時，被告當然與公司
      負連帶責任，自不得以其「非實質公司負責人」為由來對抗善意第三人。如其
      個人未實質參加不法行為，亦因其過失縱容不法行為產生，而負賠償之責。
（二）被告丁○○既然係福克斯公司出資股東亦同時兼任公司之負責人，公司整體之
      營運與執行，包含現時的財務狀況、收入與支出、現金流向等事務皆影響各股
      東及被告自身利益至鉅，丁○○應當負起監督之責任，以維護該公司及其個人
      之權益為是，何以被告竟對於公司之帳戶內有大筆現金進出，是用作何種目的
      或用途皆毫不知情？被告若作為公司負責人對於公司之實際營運狀況一問三不
      知，究竟應由何人所知悉？實令人質疑。丁○○身為公司負責人，在未有正當
      理由之情況下，違反善良管理人之注意義務，放任被告戊○○將公司之帳戶用
      於不法之用途上而生損害於原告等二人，縱然其主張「不知情」亦未有犯意聯
      絡之故意，仍難逃其監督並執行公司業務上具有重大之過失，而應負損害賠償
      之責。鑑於被告戊○○並非使用其「個人帳戶」，而是以福克斯公司之帳戶作
      為其犯案之工具。在外觀上，以公司行號之帳戶指示原告等二人匯款之行為，
      將使原告善意信賴可能性提高。縱如丁○○與戊○○無犯意之聯絡，因其過失
      之行為造成原告之重大損失為，仍與本案互為關聯。
（三）依原告向財政部台北市國稅局所申調之財產歸屬資料清單，除了福克斯公司外
      ，其二人亦同時投資福克斯國際化妝品公司，並由戊○○充任該公司之負責人
      ，兩家之營業地址相同，由此足見丁○○與戊○○二人之關係，難謂丁○○就
      戊○○以福克斯公司名義對外所為之一切行為非不知情。
（四）原告乙○○初交付權利金委託福金公司代購登記松山新城二期眷村，所預定登
      記購買之房屋地址為台北市○○路十五巷二十一號十一樓（含車位），原告甲○○的部分則是交付權利金予福克斯公司訂購位於台北市○○路十五巷二十七
      號八樓房屋一間，國宅門牌號碼及房屋位址圖由戊○○所提供，以上兩個門牌
      號碼皆是松山國宅之初編號碼。原告二人在與戊○○簽訂契約之前，曾親臨房
      屋所在地進行現場實地勘查，據原告當時觀察，每戶房屋都被賦予臨時門牌，
      而原告二人即是依據該臨時門牌委託被告福金公司及戊○○先行向松山國宅處
      改建委員會為代購登記。但原告乙○○所預購上開房屋現所有權人登記為周忠
      良，另原告甲○○所預購部分，目前房屋登記所有權人是高清濤，可知被告均
      未履行契約上義務。依據雙方當初所簽訂之「代銷登記合約書」，如被告無法
      順利完成房屋之登記，則被告應該於三天內全額退還原告乙○○前所交付的權
      利金。被告既已違反契約在先，應返還權利金予原告。
參、證據：提出銀行匯款單據影本二張、收據影本一張代銷登記合約書影本一份、松
    山新村二期重建委員會偽造函影本二份、被告戊○○開立之收據影本一份、福金
    公司變更登記表影本、被告戊○○所提供之松山國宅住戶地址門牌號碼位置圖影
    本一份、台北市○○路十五巷二十六號十一樓門牌及最近建物謄本影本一份、台
    北市○○路十五巷三十二號十一樓門牌及最近建物謄本影本一份、報紙新聞剪報
    三份網路新聞報導影本八張等件為證。
乙、被告方面：
    被告戊○○、福金公司、丙○○均未於言詞辯論期日到場，亦未提出準備書狀作
    何聲明或陳述。被告福克斯公司、丁○○則為聲明和陳述如次：
壹、聲明：原告之訴及假執行之聲請駁回，如受不利判決，願供擔保請准供擔保免為
    假執行。
貳、陳述：
一、被告福克斯公司係由股東丁○○、戊○○、林寶元、黃春柳及蔡建仁等五人共同
    出資設立，公司資本總額三百萬元，其中戊○○對該公司之出資即有一百七十萬
    元，占該公司總資本額百分之五六點六六。依福克斯公司章程第八條規定：「本
    公司股東每股出資台幣壹仟元，有一表決權。」之約定，被告戊○○即握有福克
    斯公司百分之五六點六六之表決權，因此，被告丁○○雖登記為福克斯公司之董
    事，但丁○○只是福克斯公司名義上負責人，福克斯公司自設立以來，公司所有
    大小事務，包括公司財務資金、銀行帳戶等俱由戊○○管理，被告丁○○自始即
    不涉入。
二、據本件原告所陳，原告乙○○、甲○○聽信戊○○所言，分別將承購「松山新村
    國宅」權利金七十二萬五千元、八十二萬五千元於九十一年七月九日、九十一年
    十二月九日以銀行匯款方式匯入福克斯公司之銀行帳戶內，然原告乙○○、甲○○於匯款以後，已分別在九十一年七月九日由原告乙○○被告福金公司訂定「代
    銷登記合約書」或由被告戊○○在九十一年十二月九日，出具已收到上開原告甲○○匯款之「收據證明」在案，足證原告乙○○、甲○○上開匯入福克斯公司銀
    行帳戶內之款項，業經被告戊○○領取，或由戊○○領取後交付予福金公司。
三、原告請求被告福克斯公司及被告丁○○返還之系爭款項，既經戊○○自被告福克
    斯公司銀行帳戶內領取，且有原告乙○○與被告福金公司訂定「代銷登記合約書
    」，以及原告甲○○執有被告戊○○出具之「收據證明」可稽，足證原告本件請
    求與被告福克斯公司無涉。此外，被告丁○○根本不認識原告乙○○、甲○○，
    系爭款項亦非交付予被告丁○○，原告遽為請求被告丁○○返還系爭款項，亦無
    理由。
四、被告丁○○亦曾受戊○○蠱惑，投資預購「松山新村國宅」，經由戊○○繳交六
    十五萬五千元予所謂之「松山新村改建委員會」，於今報載，獲悉該事件涉嫌人
    孔令武已遭檢察官以詐欺罪提起公訴，至於戊○○則不知去向。
參、證據：福克斯公司變更登記表影本一份、福克斯公司章程影本一份、丁○○繳交
    六十五萬元予「松山新村改建委員會」費用證明等件為證。
    理  由
一、本件原告起訴主張：原告二人因受被告戊○○鼓惑，謂其可代為登記購買台北市
    ○○○路、延壽街及健康路間之「松山新村國宅」，原告乙○○以銀行匯款方式
    將權利金七十二萬五千元，原告甲○○以八十二萬五千元全數匯入黃志所指定之
    被告福克斯公司負責人丁○○之銀行帳戶內，嗣戊○○更以被告福金公司名義與
    原告二人簽訂代銷登記合約書，詎料至九十二年二月間，原告始發現戊○○與其
    餘被告係共同串謀詐騙無知承購人，爰依民法第一百八十四條、第一百八十五條
    侵權行為法律關係，請求被告連帶賠償原告乙○○七十二萬二五千元、原告甲○○八十二萬五千元及遲延利息之判決。
    被告福克斯公司、丁○○則以：被告福克斯公司包括被告戊○○在內等五人所共
    同出資設立，戊○○出資占公司總資本額百分之五六點六六，被告丁○○雖為名
    義上負責人，惟公司所有大小事務，包括公司財務資金及銀行帳戶等均由戊○○
    管理，依原告提出之代銷登記合約書係由被告福金公司與原告簽約，而原告提出
    之收據證明亦係戊○○個人署名收到款項，故而原告等所匯款項係由戊○○所領
    取，被告丁○○並不知情，亦不識原告二人，被告福克斯對上開匯款亦未終局受
    領，而丁○○人本人亦受戊○○另投資預購松山新村國宅繳納六十五萬五千元，
    事後亦發現受騙，戊○○不知去向而無法求償，丁○○亦同為受害人等語，資為
    抗辯。
二、原告主張戊○○利用原告為獲取國宅優惠心理詐騙原告匯款至被告福克斯公司銀
    行帳戶之事實，業據原告提出原告乙○○匯款七十二萬五千元、甲○○匯款八十
    二萬五千元之銀行匯款委託書影本、被告福金公司與原告乙○○簽訂之「代銷登
    記合約書」及戊○○簽署之「收據證明書」影本等件為證，被告丙○○為被告福
    金公司法定代理人，有各該公司登記事項表影本等可證，依前述「代銷登記合約
    書」可知，福金公司收受原告乙○○交付之七十二萬五千元，並約定代乙○○購
    買登記松山新城二期眷村改建委員會違占戶及建戶名額戶，並將每戶每坪價金十
    四萬八千元，可全額貸款並增貸，收取權利金即登記費用六十五萬五千元與車位
    訂金七萬元等語，嗣原告二人無法取得其原記松山新村國宅房屋，則有其提出之
    建物登記謄本門與牌號牌檢索系統表可證；因之，原告二人確因被告戊○○之詐
    騙而匯款，受有損害，被告丙○○代表被告福金公司在「代銷登記合約書」上簽
    名蓋印，客觀上顯示丙○○是為福金公司執行職務，使原告乙○○信任戊○○所
    言為真實，而被告戊○○、福金公司、丙○○均未提出聲明和陳述，是故原告二
    人主張因受被告戊○○詐騙及被告丙○○代表福金公司行使簽訂合約，無論雙方
    是否有意思之聯絡，惟其行為具共同關連性，原告受有損害事實，堪以認定。
三、至被告福克斯公司、丁○○否認與戊○○共同詐騙原告二人，並以右揭情詞置辯
    ，是所應審酌者為原告將匯款匯入被告福克斯公司銀行帳戶內，被告福克斯公司
    與其法定代理人丁○○是否應負共同侵權行為責任。按數人共同不法侵害他人利
    者，連帶負損償責任，民法第一百八十五條第一項前段定有明文，此係共同侵權
    行為法律規定，數共同侵權行為人，除加害行為須具備侵權行為要件外，數人間
    之行為亦須具有共同關聯性，始應各就損害之全部負責，所稱侵權行為係指行為
    人受其意思支配，而有意識之活動。查原告二人指述被告福克斯公司、丁○○為
    共同加害侵權行為，係以原告二人由銀行匯款七十二萬五千元及八十二萬五千元
    至福克斯公司在聯邦銀行東台北分行帳戶名下（見原一），此外無其他原告與被
    告福克斯公司、丁○○二人間接洽之證據，且被告丁○○稱不認識原告等情，原
    告對此並無異議，是故無被告丁○○對原告等施行詐術使原告等陷於錯誤而匯款
    之支票意思及有意識活動之積極行為。再者，由福克斯公司登記事項卡顯示，該
    公司由股東五人組成，公司資本總額三百萬元，丁○○擔任董事、出資額一百萬
    元，另有被告戊○○及股東林寶元、黃春柳、蔡健仁等人，戊○○出資一百七十
    萬元，其餘股東各十萬元，故而戊○○之出資額最多，控制公司之銀行帳戶存摺
    與印鑑，非無可能，而其又非公司董事或代表人，又依原告在起訴時指稱：戊○○係利用二人為搶先購得國民住宅之心理，誤信其言乃匯款，事後發現被騙等情
    ，並無戊○○係代表被告福克斯公司鼓惑原告匯款之行為存在，不若被告福金公
    司及其法定代理人丙○○與原告乙○○簽訂「代銷登記合約書」之情形。戊○○
    僅單純將福克斯公司帳號告知原告，使彼等匯款，嗣原告乙○○於九十一年七月
    九日匯款七十二萬五千元後，當日即為提領，原告甲○○於九十一年十二月九日
    匯款，於當日提領五十三萬元、同年月十日提領一萬七百十元及同年月十二日提
    領二十九萬元，有聯邦銀行覆本院福克斯公司存款帳戶紀錄表可證，基此可知係
    即刻提領匯款，非福克斯公司長期留存帳戶內而使用，福克斯公司之銀行印鑑由
    大股東戊○○使用而領取，在此短期時間內，自有可能。因之，不足以證明被告
    丁○○對此必為知情，在丁○○是否知情尚有疑義，難以認丁○○有防止原告受
    害之義務存在，是故單以原告匯款至被告福克斯公司帳戶內，尚不足認被告福克
    斯公司、丁○○有共同之加害行為。原告雖被告丁○○為福克斯公司登記負責人
    ，應與公司負連帶責任云云，但此應以丁○○有為執行福克斯公司職務為前提，
    如前所述，被告丁○○是否具有積極行為，原告未提出充足之證明，而丁○○反
    提出其亦因戊○○詐騙行為亦以六十五萬元購買松山國民住宅之繳費證明，故難
    以丁○○係福克斯公司法定代理人，即認其應與公司負連帶責任，被告此之主張
    ，尚屬無據。
四、綜上所述，原告主張被告戊○○對彼等施行詐術，原告等誤信其言而匯款受有損
    害，被告丙○○代表被告福金公司與原告乙○○簽訂「代銷登記合約書」，經證
    明係屬詐害行為，須負共同侵權行為責任，應為可取。原告主張被告福克斯公司
    、丁○○與被告戊○○間有共同詐騙加害原告之行為，而使彼等匯款，則不足取
    。從而，原告依共同侵權行為法律關係，請求被告戊○○、福金公司、丙○○連
    帶給付原告乙○○七十二萬五千元及連帶給付原告甲○○八十二萬五千元，並分
    別自匯款次日即九十一年七月十日、九十一年十二月十日起至清償日止，按年息
    百分之五計算之利息，為有理由，應予准許。逾此範圍，為無理由，不應准許。
五、原告陳明願供擔保，聲請宣告假執行，核無不合，爰酌定相當擔保金額准許之。
    至原告敗訴部分，其假執行之聲請失所依據，併予駁回。
六、結論：本件原告之訴為一部有理由、一部無理由，依民事訴訟法第三百八十五條
    第一項前段、第七十九條但書、第三百九十條第二項，判決如主文。
中      華      民      國    九十二    年    十二      月      十六    日
                    民事第三庭  法  官    李維心
正本係照原本作成
如對本判決上訴，須於判決送達後廿日內向本院提出上訴狀
中      華      民      國    九十二    年    十二      月      十六    日
                                          書記官    林梅珍


司法院資訊處製作；財團法人民間司法改革基金會備份。
